【裁判字號】    98,簡上,825
【裁判日期】    980901
【裁判案由】    傷害
【裁判全文】
臺灣板橋地方法院刑事判決             98年度簡上字第825號
上  訴  人
即  被  告  甲○○
上列上訴人因傷害案件，不服本院98年度簡字第2311號中華民國
98年4 月29日第一審判決（聲請簡易處刑案號：98年度偵字第23
58 號），提起上訴，本院管轄之第二審合議庭判決如下：
    主  文
上訴駁回。
    事  實
一、甲○○於民國97年12月10日下午3 時許，與郭文欽前往臺北
    縣蘆洲市○○街287號5樓乙○○之住處，因處理郭文欽積欠
    乙○○之債務及修理電視一事發生爭執，詎甲○○因遭乙○
    ○毆打頭部（乙○○被訴傷害部分，業經本院判決確定在案
    ），竟基於傷害人身體之犯意，徒手拉扯乙○○之頭髮予以
    反擊，致乙○○受有後枕頭皮腫脹之傷害。
二、案經乙○○訴由臺北縣政府警察局蘆洲分局報告臺灣板橋地
    方法院檢察署檢察官聲請以簡易判決處刑。
    理  由
一、訊據被告甲○○在本院審理時固坦承有於前揭時地徒手拉扯
    告訴人乙○○頭髮之傷害犯行，惟辯稱：伊是因為乙○○要
    打伊，伊為了防衛才拉她的頭髮云云。然查：
  (一)前揭事實，業據告訴人乙○○在警詢時及偵查中指訴綦詳，
    並經證人郭文欽於偵查中具結證稱：伊當時與被告一起去乙
    ○○家還錢，一開始被告要求乙○○簽立收據，他們兩個就
    起口角爭執，之後乙○○又要伊支付伊先前賣她的家電後續
    維修費用，被告認為不合理，就繼續與乙○○發生口角，之
    後乙○○先出手毆打被告的頭部，伊跑去將兩人拉開，乙○
    ○又再次要毆打被告時被伊抓住，被告就趁機抓了乙○○的
    頭髮，最後渠二人還是被伊拉開等語，而被告在本院審理時
    雖以：伊印象中郭文欽在偵查時並沒有這樣說云云置辯，然
    經本院勘驗證人郭文欽在偵查中之偵訊錄影光碟，經核與筆
    錄記載內容相符，有勘驗筆錄1 份在卷可稽，且參諸證人郭
    文欽與被告素無怨隙，是堪認證人郭文欽之前開證述堪予採
    信。又告訴人之頭髮為被告拉扯後，受有後枕頭皮腫脹之傷
    害，復有乙○○於臺北縣立醫院驗傷診斷書正本1 紙在卷可
    參。從而，堪認被告確有為前開傷害犯行。
  (二)又按刑法第23條之正當防衛，係以對於現在不法之侵害，而
    出於防衛自己或他人權利之行為為要件。是正當防衛之要件
    ，必對現在之不法侵害，始能成立，若侵害已過去，或預料
    有侵害而侵害尚屬未來，則其加害行為，自無成立正當防衛
    之可言，最高法院19年上字第1174號判例可資參照。查被告
    雖以前開情詞置辯，惟觀諸證人郭文欽前揭證詞可知，本件
    爭端之起縱係因乙○○先為動手毆擊被告，然乙○○之攻擊
    行為既已因證人郭文欽之阻止而使不法侵害狀態結束，被告
    復趁機拉扯乙○○之頭髮，已屬主動毆擊乙○○之行為，是
    被告所為並非單純對於現在不法侵害所為必要排除之反擊行
    為，而係另有傷害之犯意存在，自無主張防衛權之餘地，併
    此敘明。
  (三)綜上所述，本件事證明確，被告前開犯行洵堪認定，應予依
    法論科。
二、核被告所為，係犯刑法第277 條第1 項傷害罪。原審認被告
    罪證明確，適用刑法第277 條第1 項、第41條第1 項前段，
    刑法施行法第1 條之1 第1 項、第2 項前段規定，並審酌被
    告遇事不思理性處理，僅因細故，即出手傷人，顯然欠缺法
    治觀念，兼衡其犯罪動機、品行、智識程度等一切情狀，量
    處被告拘役30日，並諭知易科罰金之折算標準，本院經核認
    事用法，核無不合，量刑亦屬適當，被告上訴意旨仍執陳詞
    ，主張所為應屬正當防衛，請求從輕量刑云云，而指摘原判
    決不當，為無理由，應予駁回。
三、另查修正後刑法第41條第2 項至第7 項規定：「依前項規定
    得易科罰金而未聲請易科罰金者，得以提供社會勞動六小時
    折算一日，易服社會勞動（第2 項）。受六個月以下有期徒
    刑或拘役之宣告，不符第一項易科罰金之規定者，得依前項
    折算規定，易服社會勞動（第3 項）。前二項之規定，因身
    心健康之關係，執行顯有困難者，或確因不執行所宣告之刑
    ，難收矯正之效或難以維持法秩序者，不適用之（第4 項）
    。第二項及第三項之易服社會勞動履行期間，不得逾一年（
    第5 項）。無正當理由不履行社會勞動，情節重大，或履行
    期間屆滿仍未履行完畢者，於第二項之情形應執行原宣告刑
    或易科罰金；於第三項之情形應執行原宣告刑（第6 項）。
    已繳納之罰金或已履行之社會勞動時數依裁判所定之標準折
    算日數，未滿一日者，以一日論（第7 項）。」業經總統公
    布，並於98年9 月1 日生效，其中第2 項乃規範受刑人於執
    行時如未聲請易科罰金，得以社會勞動代替有期徒刑或拘役
    之執行，第3 項則係針對受6 個月以下有期徒刑或拘役之宣
    告，但不符合第41條第1 項易科罰金規定之情形，法院得宣
    告易服社會勞動之折算標準，其餘第4 至7 項則係規範易服
    社會勞動之折算方法。換言之，前揭修正後之規定，僅第3
    項與法院裁判時所應適用之法律有關，其餘均屬執行層面之
    規範，而無新舊法比較之問題。經核本案並無前揭修正後刑
    法第41條第3 項規定之適用，原審裁判時所適用之刑法第41
    條第1 項亦無任何修正，應不生新舊法比較之問題，併此敘
    明。
據上論斷，應依刑事訴訟法第455 條之1 第1 項、第3 項、第36
8 條，判決如主文。
本案經檢察官顏妃琇到庭執行職務。
中    華    民    國    98    年    9     月     1    日
                  刑事第六庭  審判長法  官  潘翠雪
                                    法  官  楊明佳
                                    法  官  王士珮
以上正本證明與原本相符。
本件不得上訴。
                                    書記官  郭晉良
中    華    民    國    98    年    9     月    1     日
附錄本案論罪科刑法條全文：
中華民國刑法第277條
（普通傷害罪）
傷害人之身體或健康者，處 3 年以下有期徒刑、拘役或 1 千元
以下罰金。
犯前項之罪因而致人於死者，處無期徒刑或 7 年以上有期徒刑；
致重傷者，處3年以上10年以下有期徒刑。


司法院資訊處製作；財團法人民間司法改革基金會備份。
